臺灣高等法院臺南分院刑事判決　　 95年度上更(一)字第173號
上　訴　人
即　被　告　丙○○
選任辯護人　劉志卿律師
上　訴　人
即　被　告　乙○○
選任辯護人　林松虎律師
選任辯護人　汪玉蓮律師
上列上訴人因違反貪污治罪條例等案件，不服臺灣雲林地方法院
92年度訴字第267號中華民國93年11月30日第一審判決（起訴案
號：臺灣雲林地方法院檢察署92年度偵字第750號、第1954號）
，提起上訴，判決後，經最高法院發回更審，本院判決如下：
    主  文
原判決關於丙○○及乙○○部分均撤銷。
丙○○、乙○○，均無罪。
    理  由
壹、本件公訴旨略以：
一、被告丙○○自民國（下同）八十三年二月廿五日起至八十五
    年十二月二十八日止，為台灣省合作金庫斗六支庫（現已改
    制為合作金庫銀行股份有限公司斗六分行，以下仍簡稱為合
    庫斗六支庫）經理，負責綜理監督、審核該支庫之放款、存
    款、匯兌及信託、代收票據等業務；被告乙○○則為合庫斗
    六支庫之放款人員，負責放款及支票存款之徵信業務，均為
    依據法令從事於公務之人員。緣於八十三年五月間，林老定
    因合建工程案亟需現金週轉，乃先向合庫北港支庫辦理建築
    融資貸款新台幣（下同）八百萬元，又於同年八月間再向合
    庫北港支庫辦理貸款八百萬元，總數已達一千六百萬元，然
    因需款額為三千五百萬元，乃於八十三年八月十五日，林老
    定再以自己名義向台西鄉農會申請貸款九百萬元，並藉丁開
    嘴之人頭名義向台西鄉農會申請貸款九百萬元，經台西鄉農
    會核定貸款林老定七百八十萬元，貸款丁開嘴八百萬元。然
    其後林老定之資金仍有不足，因其與合庫斗六支庫之經理丙○○有不尋常之情誼，遂再轉向合庫斗六支庫辦理申請貸款
    手續。
二、緣林老定（業經原審為無罪判決確定）為圖謀分散貸款、供
    自己集中使用之不法利益，因而於八十三年十一月十四日向
    合庫斗六支庫提出授信申請書，請求准予貸款一千四百萬元
    ；另林老定又利用其姐夫甲○○不識字、教育知識水平甚低
    之情形，向其姐夫甲○○施用詐術，佯稱其欲辦理貸款，請
    求甲○○為其擔任保證人，甲○○不疑有詐，因而同意擔任
    林老定貸款之保證人，詎料林老定即利用甲○○之人頭名義
    偽造授信申請書，並使陷於錯誤之甲○○交出印章供林老定
    蓋用於該申請書上，俟完成後林老定即向合庫斗六支庫提出
    授信申請，請求准予貸款一千一百五十萬元，足以生損害於
    甲○○與合庫斗六支庫。林老定為獲准貸款，因而提供其所
    有座落台西鄉○○段七三七、八四二、八四二之一、八四三
    、八四三之一、八四三之二號等六筆土地供擔保設定抵押，
    另詐借甲○○之人頭貸款部分，則由林老定提供其所有座落
    台西鄉○○段一０七三號、三姓段一一００號、蚊港段六六
    八號、蚊港段六六九號等四筆土地供擔保設定抵押，並由林
    老定充任保證人，上開各筆土地先前即已因林老定及其所假
    借之人頭丁開嘴向台西鄉農會辦理貸款而設定抵押，債權額
    合計共為二千一百六十萬元。
三、丙○○自五十八年間進入合庫工作、乙○○自六十九年間進
    入合庫工作，二人均為合庫資深且經驗豐富之職員，明知合
    庫所訂頒之作業規則有如下之要點規定：
(一)合庫營業單位支庫經理之個人戶每戶最高擔保授信核貸權限
    金額為三千萬元（丙○○任內該限額並未調整）；超過營業
    單位經理權責者，應將授信案件依其類別送交總庫相關之審
    查單位審核。
(二)同一客戶以在同一營業單位授信為原則，先後於不同營業單
    位辦理授信時，後辦理單位應將先辦理單位對該戶之授信情
    形一併列入授信權責金額內計算。
(三)辦理放款並不以借戶有無提供擔保品為是否准予貸放之唯一
    依據；擔保物之選擇，明定處分困難之不動產不得受理為抵
    押物。擔保物之調查方法：應閱覽有關資料及實地履勘標的
    物所在地，並繪製方位略圖、有關資料及記錄備查。
(四)放款之審查，應以徵信資料及借款用途計畫為重要之依據，
    本於公平、合理、安全之原則，避免人情因素；對於擔保品
    之審核及估價應審慎辦理，估價應參照時價核定。對於不動
    產之評估，應切實赴現場進行勘查，並覈實估價，不得有高
    估之情形。
(五)個人授信戶申貸金額與其年度報稅所得不相稱，營業單位應
    注意借戶之還款能力，辦理徵信工作時，應確實查明借戶將
    來之還款財源，並於授信申請書或附簽上詳實記載。
四、林老定以其本人與詐借之人頭甲○○名義向合庫斗六支庫提
    出授信申請書後，丙○○、乙○○明知依合庫所訂頒之前揭
    規定，同一客戶以在同一營業單位授信為原則，先後於不同
    營業單位辦理授信時，後辦理單位應將先辦理單位對該戶之
    授信情形一併列入授信權責金額內計算，而林老定先前既已
    向合庫北港支庫辦理建築融資貸款共一千六百萬元，因此充
    其量合庫斗六支庫之經理丙○○僅有一千四百萬元之貸款核
    定權；人頭甲○○係知識水平極低、不識字、務農收入甚低
    之人，且其貸款案之擔保品與保證人係由林老定所提供與充
    任，明顯為林老定貸款之人頭。丙○○竟圖謀為林老定之不
    法利益，對此分散貸款、集中使用之明顯掩飾手段視若無睹
    ，並交付承辦人乙○○辦理相關之徵信工作，乙○○乃基於
    與丙○○共同圖謀林老定不法利益之犯意聯絡，接受丙○○
    之指示，在對前揭供擔保之土地進行估價時，在無其他特殊
    增值條件之情形下予以不正常之高估（該十筆土地於八十三
    年八月間向台西鄉農會貸款時，僅設定二千一百六十萬元抵
    押擔保，貸款一千五百八十萬元，且係因無法增貸因而轉向
    合庫貸款），將該十筆土地之總值高估為一千七百零六萬餘
    元及一千七百一十五萬餘元，合計總值達三千四百餘萬元，
    違反前揭「不動產評估應覈實估價，不得有高估情形」之規
    定。其次，林老定所提供座落台西鄉○○段一一００地號土
    地，於供合庫辦理抵押擔保設定前，即已葬有林老定之母親
    林許茉之墳墓一座，明顯屬於處分困難之不動產；且林老定
    所提供擔保之台西鄉○○段一０七三號、蚊港段六六九號土
    地地籍圖謄本中只有區塊範圍，並無道路之標示，顯見交通
    不便，亦非妥適合理之擔保品，嚴重影響拍賣求償之權利。
    然於赴現場勘查土地使用現況時，竟由林老定帶領丙○○、
    乙○○等人前往乙○○等人均不知真假之土地進行勘查，丙○○並主導該次履勘工作之進行，藉口天色已晚，視線不明
    且風砂太大為由，草草了結履勘工作，乙○○為配合使林老
    定之貸款案能順利通過，因而亦草率執行徵信工作，未翔實
    表達擔保品之現況，亦未依作業規定繪製方位略圖，僅在不
    動產調查表上填載「詳如地籍圖」，並於『位置及交通』欄
    位註記交通方便，且未揭示供擔保之土地有墳墓之事實，嚴
    重違反前揭「對於不動產之評估，應切實赴現場進行勘查」
    、「擔保物之選擇，明定處分困難之不動產不得受理為抵
    押物；擔保物之調查方法，包括資料之閱覽及標的物所在地
    之實地履勘，並應繪製方位略圖及有關資料、紀錄備查」等
    授信作業規定，足以生損害於合庫斗六支庫。
五、又乙○○於審查林老定、甲○○二人之收入情形時，明知林
    老定於八十二年之綜合所得稅申報結果，總所得僅十三萬餘
    元，另甲○○在八十二年之綜合所得額為零，明顯收入極低
    ，與渠所申請貸放之款項差距甚大，還款能力顯有問題；然
    乙○○為配合丙○○共同運作通過林老定之前揭二件貸款案
    ，竟亦未直接向名義貸款人甲○○進行實地訪查徵信工作，
    亦未依規定取得甲○○之所得稅申報資料為憑，僅盲從林老
    定之口頭告知而無任何佐證之情形下，在人頭甲○○之「徵
    信報告表」上每年個人收支情形之八十二年度『勞務或事業
    收入』欄虛載有五十六萬元之收入，在『租賃及投資收入』
    欄虛載有六萬元之收入，在『其他收入』欄虛載有四十萬元
    之收入，使甲○○於八十二年之收入帳面合計為一百零二萬
    元，用以虛構甲○○為高收入所得、債信良好、有還款能力
    之假象，並在『對債權確保之信念』欄虛載為【安全】二字
    ，足以生損害於合庫斗六支庫對貸款人徵信工作之確實性。
    又在沒有相關之收入證明文件佐證下，即於批覆書之『償還
    來源及方法』欄內，註記還款來源為「農業收入」。又在無
    任何相關證明文件之佐證下，在『徵信報告表個人年度收支
    補充說明』欄內，虛偽記載林老定八十二年度勞務或事業收
    入五十萬元，租賃及投資收入二百六十萬元，合計年收入三
    百一十萬元；且林老定曾於同年四月間有二次退票註銷紀錄
    ，退票金額共計四百萬元，對此足以影響債信之事項乙○○
    則均未予載明，嚴重違反前揭「個人授信戶申貸金額與其年
    度報稅所得不相稱，營業單位應注意借戶之還款能力，辦理
    徵信工作時，應確實查明借戶將來之還款財源，並於授信申
    請書或附簽上詳實記載。」之授信作業規定。
六、乙○○配合丙○○之指示於草率完成徵信工作後，將內容不
    實、未充份顯露林老定、甲○○真實信用狀況之「批覆書」
    、「不動產調查表」、「徵信報告表」等資料層報授信領組
    王基宗、襄理蔡勝榮、副理張榮昌、經理丙○○。嗣後合庫
    斗六支庫在經理丙○○之主持下召開放款審議小組會議時，
    該支庫之副理張榮昌以林老定、甲○○向斗六支庫提出申貸
    案件中，甲○○的不動產擔保品均為林老定所提供，認明顯
    有分散借款集中使用之嫌，在會議中提出不同意見，並以不
    符規定不可貸放等理由反對通過林老定和甲○○的申貸案件
    。另承辦人乙○○雖亦明知甲○○是林老定之貸款人頭戶及
    有分散貸款集中使用之嫌，但仍基於與丙○○共同圖利林老
    定之犯意聯絡，將其前揭違反規定粗製濫造之林老定、甲○○授信申請書及徵信工作報告提出，供有犯意聯絡之丙○○
    運作通過之用；身為資深行員且熟知放款規定之經理丙○○
    ，亦明知林老定、甲○○之貸款案徵信工作報告粗製濫造，
    且有前揭諸多違反授信作業規則之違背法令情事，竟仍基於
    圖得林老定不法利益之犯意聯絡，在該放款審議小組會議中
    ，悍然排除副理之反對意見，執意強行通過林老定與甲○○
    之貸款案，小組其餘成員均凜於經理丙○○之壓力，不敢堅
    持意見，因而通過林老定與甲○○二人之前揭貸款案，准予
    貸款林老定一千四百萬元，貸款林老定之人頭甲○○九百九
    十萬元。該二筆貸款案經核准通過後，林老定即誘使不知情
    之甲○○共同前往合庫斗六支庫，與乙○○進行對保手續，
    詎料乙○○為圖林老定之不法利益，竟亦未告知甲○○係貸
    款名義人之情事，利用甲○○無知並受騙之錯誤，任由甲○○坐於後方之座椅，自行與林老定二人共同在對保之各項文
    件上蓋章，使不知情之甲○○無辜成為貸款之名義人。嗣合
    庫斗六支庫於八十三年十一月二十一日核撥一千四百萬元予
    林老定後，林老定即於當日電匯七百九十八萬三千七百三十
    九元用以提前清償其先前於台西鄉農會之抵押貸款本息；另
    合庫斗六支庫於八十三年十一月二十一日核撥九百九十萬元
    至甲○○帳戶後，立即於當日電匯八百一十八萬八千四百四
    十九元用以清償林老定與丁開嘴於台西鄉農會之前揭抵押貸
    款本息；俟清償林老定、丁開嘴於台西鄉農會之貸款完畢後
    ，始將供擔保之土地辦理第一順位抵押權予合庫。其後林老
    定第一至第四個月（八十三年十二月二十一日至八十四年三
    月二十一日）之利息即發生滯繳，其後藉由經理丙○○之個
    人帳戶分二次轉帳代繳前四個月之利息，其後至八十九年九
    月二十一日起即全部未予清償，合庫依法向法院取得執行名
    義後進行強制執行，均因擔保品之處理困難及價值甚低無人
    應買而未能拍賣取償，現已列入呆帳。丙○○、乙○○身為
    依法令執行公務之人員，且係受合庫之委託處理業務，明知
    該二件貸款案之授信有違法令，竟基於圖得貸款人林老定不
    法利益之意圖，違背其職務與合庫所賦予之任務，強行使該
    二件貸款申請案通過並放款之行為，使合庫蒙受該二筆貸款
    本金債權共計二千三百九十萬元，及自八十四年九月二十一
    日起迄今之利息及違約金等鉅大損失，並使林老定獲得前揭
    不法利益。
七、因認被告莊啟、乙○○涉有貪污治罪條例第六條第一項第四
    款之圖利罪、刑法第二百十三條之公文書登載不實罪云云。
貳、按犯罪事實應依證據認定之，無證據不得認定犯罪事實；又
    不能證明被告犯罪者，應諭知無罪之判決，刑事訴訟法第一
    百五十四條第二項、第三百零一條第一項分別定有明文；且
    認定不利於被告之事實，須依積極證據，苟積極證據不足為
    不利於被告事實之認定時，即應為有利於被告之認定，更不
    必有何有利之證據（最高法院三十年上字第八一六號判例參
    照）；而認定犯罪事實所憑之證據，雖不以直接證據為限，
    間接證據亦包括在內；然而無論直接或間接證據，其為訴訟
    上之證明，須於通常一般之人均不致有所懷疑，而得確信其
    為真實之程度者，始得據為有罪之認定，倘其證明尚未達到
    此一程度，而有合理之懷疑存在時，基於無罪推定之原則，
    即應為無罪之判決（最高法院七十六年台上字第四九七六號
    判例參照）。以上均屬「無罪推定」、「有疑唯利被告」原
    則。
參、公訴人認被告丙○○、乙○○涉有上開罪嫌，無非以下列證
    據為憑：
一、人證：
  （Ａ）部分：
１、證人張榮昌九十二年一月二十九日之調查、偵查筆錄。待證
    事項：
  （１）張榮昌於授信審議小組討論時曾以本借款案有分散借款
        集中使用不符規定而反對承作，但丙○○仍強勢主導放
        貸等事實。
  （２）合庫之徵信流程規定與授信權責額度。
  （３）其認為甲○○的不動產擔保品均為林老定提供，顯然為
        林老定之人頭，有分散貸款、集中使用之嫌，並曾向經
        理即被告丙○○表示此申貸案不符規定，不可以同意貸
        款，但被告丙○○要求審查人員必需同意本件申貸案。
  （４）退票註銷就是不良債信，對於這類的申貸案以不放款為
        原則。
  （５）被告丙○○對於不配合其個人意見者，會以調離職務、
        考績打乙等等要脅手法來加以處理。
  （６）丙○○於陪同赴不動產擔保品現場勘查時，在相關人員
        未有足夠之時間詳實勘查情形下，經常會催促人員離去
        ，使勘查工作不確實。
  （７）該二筆貸款案目前均已轉為呆帳，擔保品無法賣出。
  （８）本件貸款案，分散借款、集中使用情形極為明顯。
  （９）林老定、甲○○向斗六支庫辦理借款，均由林老定提供
        不動產供擔保，有分散借款、集中使用之嫌，張榮昌於
        授信審議小組討論時曾提出反對承作意見，惟丙○○仍
        強勢主導同意放貸等事實。
２、證人甲○○九十二年二月二十六日之調查、偵查筆錄，待證
    事項：
  （１）甲○○赴合庫斗六支庫辦理對保之原因經過、乙○○未
        向甲○○本人作徵信及財務收支調查、林老定以甲○○
        為人頭分散借款及甲○○從事養鰻等事實。
  （２）甲○○係以打零工為主，收入微薄不穩定，農作收成僅
        能餬口，全年所得約僅十萬元，近幾年因無打零工之收
        入，故未申報所得稅。依前揭授信之規定「個人授信戶
        申貸金額與其年度報稅所得不相稱，營業單位應注意借
        戶之還款能力」，而甲○○年所得資料之蒐集極為簡易
        ，被告乙○○曾向甲○○索取此項資料而甲○○無法提
        供，則其收入低微之事實即已昭然若揭，然被告乙○○
        竟然完全沒有進行此項簡單而必要之查證工作，足以證
        明被告乙○○所為之徵信報告為虛偽不實之登載。
  （３）其知識程度甚低，不識字，其僅同意為林老定貸款做保
        證人，並無能力借貸一千一百五十萬元，更無能力償還
        。
  （４）從未有合庫斗六支庫人員向甲○○進行徵信調查工作。
  （５）所有以其名義貸得之款項均為林老定所用，所有資金之
        流向與用途，甲○○都不知情，足以證明林老定確係以
        甲○○為人頭，進行分散貸款、集中使用之行為。
３、證人蔡勝榮九十二年一月二十九日之調查、偵查筆錄，待證
    事項：
  （１）合庫之徵信流程規定與授信權責額度。
  （２）本案二件貸款案之實際借款人均係林老定，甲○○僅係
        名義借款人，因林老定、甲○○前來本支庫辦理前述申
        貸案前，即在台西鄉農會貸款九百萬元，且相關擔保品
        皆由林老定提供，甲○○僅係名義借款人。
  （３）其記得此二件貸款案係由丙○○交辦。
  （４）被告乙○○之補充說明記載，林老定有從事農、漁及營
        建業合計年收入約三百一十萬元。
  （５）該二件貸款案有提交授信審議小組審查，當時副理張榮
        昌有提出意見，最後經丙○○經理核准通過予以放貸。
  （６）貸款案如果經理堅持的話，壓力會很大，副理、襄理無
        法擋，而本件貸款案丙○○相當堅持。
  （７）經理丙○○對於不配合或有意見的人會很強勢，有意見
        的人，考績有可能被修理。
  （８）該二筆放款現在是逾期放款，俗稱呆帳，擔保品賣不出
        去。
４、證人王基宗九十二年一月二十九日之調查、偵查筆錄，待證
    事項：合庫之徵信流程規定與授信權責額度。
５、被告乙○○九十二年一月二十九日之調查、偵查筆錄，待證
    事項：
  （１）合庫之徵信流程規定與授信權責額度。
  （２）坦承本件貸款案極為明顯，是林老定借用甲○○人頭貸
        款。
  （３）審議小組開會時，副理張榮昌曾提出前揭二件貸款案有
        分散貸款、集中使用之嫌，不宜核貸，經理丙○○堅持
        通過，裁示承作該二件貸款案。
  （４）被告乙○○先供稱看不出甲○○為林老定之借款人頭，
        且審議小組均無異議通過；而後見事證明確即又改口，
        供稱其亦有懷疑甲○○為林老定之人頭。
  （５）其無法確定林老定帶往勘查之土地即為供擔保之土地，
        且勘驗時因天色已晚草草了結。
  （６）該二筆貸款現均為逾期放款，俗稱呆帳，擔保品亦賣不
        出去。
６、共同被告林老定九十二年二月二十六日之調查、偵查筆錄，
    待證事項：
  （１）林老定坦承其曾有退票紀錄。
  （２）林老定供承：「八十二年、八十三年間除農地耕作及合
        建房屋外，並無任何兼職，亦無其他所得。」「農作年
        所得都沒有統計，所以不清楚，但沒有賺到什麼錢，養
        鰻事業也都虧損，前述合建房屋因現在都還沒完成分配
        ，所以都還沒有賣出去，也沒收入。」此足以證明林老
        定之年所得根本沒有被告乙○○在徵信報告所說的年收
        入達三百一十萬元之情形。
  （３）林老定坦承其無法清償本息，擔保品已被查封，但無法
        拍賣出去。
（Ｂ）部分：
１、證人林歌九十二年三月三日之調查、偵查筆錄，待證事項：
  （１）其配偶即證人甲○○並未向合庫斗六支庫借款。
  （２）其弟即被告林老定曾找甲○○去合庫做貸款保證人。
  （３）其配偶甲○○並沒有和林老定合資做生意，也沒有合夥
        養殖鰻魚。甲○○養殖鰻魚之費用均由甲○○、林歌夫
        妻二人自行負擔，收益亦為其夫妻二人所有，與林老定
        無關。
  （４）其與配偶甲○○二人均不識字，接到法院之通知亦不知
        何事，均將法院通知單交付林老定處理。
  （５）甲○○從事養殖情形及擔任林老定借款保證人經過。
２、證人甲○○九十二年二月二十六日之調查、偵查筆錄，待證
    事項：
  （１）甲○○係以打零工為主，收入微薄不穩定，農作收成僅
        能餬口，全年所得約僅十萬元，近幾年因無打零工之收
        入，故未申報所得稅。
  （２）其知識程度甚低，不識字，其僅同意為林老定之貸款保
        證人，並無能力借貸一千一百五十萬元，更無能力償還
        。
  （３）其本人不曾向合庫斗六支庫申辦貸款，僅有林老定向斗
        六支庫貸款時，應林老定之要求作保一次。甲○○作保
        時是依照林老定與合庫行員之要求在一些表格簽名蓋章
        ，其因不識字，並未填寫任何表格，亦不知表格是何內
        容，行庫人員亦未說明。
  （４）八十三年十一月十四日甲○○授信申請書之「貸款原因
        」、「償還來源」都不實在。
  （５）從未授權林老定或他人，以甲○○之名義向合庫斗六支
        庫貸款。如林老定表明要以甲○○名義申請貸款，甲○○絕對不會同意。
  （６）從未有合庫斗六支庫人員向甲○○查詢借款原因、財務
        狀況或進行任何徵信調查。
  （７）所有以其名義貸得之款項均為林老定所用，所有資金之
        流向與用途，甲○○都不知情。
  （８）多年以前甲○○曾在林老定之魚塭養殖鰻魚，但因年年
        虧本無法獲利而停止養鰻。此項養鰻事業是甲○○自己
        所為，並無與林老定合夥經營之情事。證明被告林老定
        所供述因與甲○○合夥養鰻需要五百萬元資金，故以甲○○之名義向合庫斗六支庫貸款之說詞虛偽不實。
  （９）林老定帶甲○○到合庫斗六支庫時，是由乙○○奉茶接
        待，但乙○○並未告知甲○○以甲○○名義貸款之事，
        僅叫甲○○在各項表格上簽名。
３、被告乙○○九十二年二月二十六日之偵查筆錄，待證事項：
  （１）其徵信調查所提出之報告，林老定年收入為三百一十萬
        元，但沒有任何相關證明文件；另甲○○之年收入登載
        為一百零二萬元，亦無任何證明文件，並坦承其僅做書
        面檢查，不曾依規定找甲○○本人談過。
  （２）其曾坐林老定之車前往台西鄉勘查土地，但仍未找甲○○訪談徵信。
        問：你做徵信工作一向都只做書面審查？
        答：不是，因為他有請代書。
        問：是否請代書的貸款案都只做書面審查？
        答：不是，我們有的會問申請人。
        問：是否問申請人的標準為何？
        答：應該都要問申請人，他來對保時我有問他。
        問：有無查證甲○○的還款能力？
        答：他有提出資料表，有養鰻收入。
        問：你就相信？
        答：我去台西問當地養鰻的人，他們說養鰻很好賺。
        問：既然都已到台西鄉了，為何不找甲○○本人徵信呢
            ？
        答：我們是坐林老定的車，當時看三個地段，後來天色
            已暗就趕著回家了。
４、被告林老定九十二年二月二十六日之調查、偵查筆錄，待證
    事項：
  （１）被告林老定坦承其曾有退票紀錄。
  （２）以甲○○名義貸款之擔保品，確為被告林老定所提供。
  （３）供承甲○○確實不識字。
  （４）林老定供述與甲○○合夥養鰻為不實、實際貸款流向與
        授信申請書及批覆書所載「農地改良週轉金」用途不符
        、林老定利用甲○○不識字，藉邀甲○○擔任其借款保
        證人機會，以分散借款集中使用方式，向斗六支庫辦理
        貸款供己使用等事實。
二、書證：
１、合作金庫放款作業流程圖。
    待證事項：合庫訂頒放款作業流程供各單位依據照辦。
２、台灣省合作金庫各級人員授信權責〈最高金額〉一覽表及台
    灣省合作金庫各級人員授信權責劃分辦法第十九條條文影本
    各乙份。
    待證事項：丙○○授信權責。
３、台灣省合作金庫授信客戶統一歸戶管理要點影本乙份。
    待證事項: 丙○○、乙○○明知並違反規定。
４、合庫授信實務第三篇擔保物鑑估等相關規定影本。
    待證事項：丙○○、乙○○明知並違反規定。
５、合庫授信實務第五章金融主管機關主要授信改進金融機構放
    款業務要點影本。
    待證事項: 丙○○、乙○○均明知並違反規定。
６、81.5.14(81)合金總審字第一０五０一號函影本。
    待證事項：丙○○、乙○○明知並違反規定。
７、個人授信案件徵信處理注意事項第四條及台灣省合作金庫八
    十三年三月十四日台金總調字第０四二一九號函影本各一份
    。
    待證事項：丙○○、乙○○明知並違反規定。
８、合庫斗六支庫辦理借款人林老定、甲○○貸款案之作業流程
    表。
    待證事項：斗六支庫辦理林老定、甲○○貸款案之實際作業
    時程之事實
９、丙○○、乙○○等行員83.11.10差旅費記錄。
    待證事項：丙○○、乙○○等行員赴台西鄉作徵信調查之事
    實。
１０、林老定83.11.14授信申請書。
    待證事項：林老定向合庫斗六支庫申貸一千四百萬元之事實
    。
１１、合庫斗六支庫83.11.14受理客戶（林老定）第一次借款申
      請洽談紀錄表。
    待證事項：斗六支庫乙○○受理客戶林老定第一次借款申請
    洽談之事實。
１２、林老定八十二年度所得稅申報資料影本。
    待證事項：林老定八十二年度所得數額申報事實。
１３、甲○○83.11.14授信申申請書。
    待證事項：林老定、乙○○偽造「甲○○」授信請書。（即
    甲○○係借款人頭戶）
１４、合庫斗六支庫83.11.14受理客戶（甲○○）第一次借款申
      請洽談紀錄表。
    待證事項：乙○○登載不實及受理客戶甲○○第一借款申請
    洽談紀錄之事實。
１５、借款人林老定之83.11.15授信批覆書、徵信調查表、不動
      產調查表。
    待證事項：乙○○83.11.15登載不實填寫借款人林老定之授
    信批覆書、徵信調查表、不動產調查表及丙○○83.11.15批
    示核貸林老定1400萬元借款之事實。
１６、林老定年所得調查補充說明資料。
    待證事項：乙○○製作不實及填寫借款人林老定之所得補充
    說明之事實。
１７、借款人甲○○之83.11.授信批覆書、徵信調查表、不動產
      調查表。
    待證事項：乙○○83.11.15登載不實填寫借款人甲○○之授
    信批覆書、徵信調查表、不動產調查表及丙○○83.11.15批
    示核貸甲○○990萬元借款之事實。
１９、台西鄉○○段737地號等謄本。
    待證事項：斗六支庫於83.11.16將林老定供擔保之十筆土地
    送件辦理抵押權設定登記事實，證明乙○○明知林老定上開
    土地在台西農會有擔保借款並設定抵押權之事實。
２０、83.11.18雲林縣票據交換所支票存款戶徵信開戶查詢簡覆
      單。
    待證事項：證明乙○○有向雲林縣票據交換所查詢支票存款
    戶票據信用之事實。
２１、83.11.18合庫總庫調查研究室授信往來紀錄簡表。
    待證事項：乙○○向合庫總庫查詢借款人於合庫以外之其他
    金融營業單位借款之事實。
２２、83.11.15金融聯信中心借款及票信查詢資料。
    待證事項：林老定於83年04月間，有二次金額各二百萬元退
    票註銷記錄之事實。
２３、授信客戶林老定、李部借款暨違約記錄表。
    待證事項：乙○○登載林老定、甲○○在各行庫借款數額之
    事實。
２４、林老定、丁開嘴向雲林縣台西鄉農會申貸農業借款申請書
      、徵信調查及核貸資料影本。
    待證事項：林老定及丁開嘴於83年08月間，以林老定所有同
    批十筆土地擔保，向台西鄉農會借款一千五百八十萬元之事
    實。
２５、台西地政事務所地價證明書影本。
    待證事項：林老定所有十筆供擔保土地83年公告地價及公告
    現值。
２６、雲林縣政府八十三年間標售四美重劃區○○鄉○○段十四
      筆土地一覽表影本。
    待證事項：該地段之八十三年間標售價格之事實（其中736
    地號亦與林定土地相毗鄰）。
２７、雲林地方法院公告及林許茉除戶謄本（八十二年二月五日
      死亡）資料影本。
    待證事項：林老定之母親林許茉於八十二年二月五日死亡時
    ，自始即葬在林老定所提供斗六支庫設定抵押權之擔保土地
    上之事實。
２８、林老定所有坐落台西鄉○○段一０七三地號、蚊港段六六
      九地號地籍圖謄本影本各一份。
    待證事項：上開土地在圖上之區塊位置事實。
２９、斗六支庫經理丙○○帳戶轉帳代繳林老定、甲○○二位擔
      保借款案前四個月利息之相關取款憑條、交易傳票影本。
    待證事項：丙○○與林老定交情匪淺之事實。
３０、林老定、甲○○於八十三年十一月二十一日於斗六支庫貸
      得款項，當日即電匯台西鄉農會，清償先前以林老定、丁
      開嘴名義辦理之農地擔保借款之取款憑條、匯款單等交易
      傳票影本。
    待證事項：林老定、甲○○向斗六支庫借款用途係借新債（
    一千四百萬元＋九百九十萬元，合計二千三百九十萬元）償
    還舊債（林林老定借七百九十八萬三千七百三十九元＋丁開
    嘴借八百一十八萬八千四百四十九元），還有得利餘款八百
    七十二萬七千八百十二元整。上開借款用途與林老定、甲○○授信申請書上所載之資金用途核對後，得出完全與事實不
    符，而被告乙○○竟違反授信規定未予調查註明。
３１、台灣雲林地方法院八十五年度促字第一八八一號支付命令
      影本、八十六年度執字第三九三九號之拍賣公告、八十八
      年度執字第四六四０號債權憑證影本各一份。
    待證事項：二項貸款案均已成為逾放款之呆帳，且擔保品均
    無法拍賣取償。
３２、林老定住所查扣扣押物編號：三之二：甲○○民事聲請狀
      及執行處通知乙冊。扣押物編號：三之九：甲○○合作金
      庫存摺一本。
    待證事項：林老定使用甲○○為人頭，向合庫斗六支庫申辦
    借款，實際上係林老定需要借款，並且係林老定所為分散貸
    款、集中使用之具體佐證。
３３、法務部調查局九十二年三月二十六日調科參字第０九二０
      ００八五四四０號測謊報告書影本乙份。
    待證事項：林老定、乙○○、丙○○、甲○○及林歌等五人
    測謊鑑定結果。
３４、臺灣電力公司雲林區營業處九十二年十一月二十二日雲區
      政風密發字第九二一一一三號函影本乙份及用電戶丁開嘴
      基本資料影本二份。
    待證事項：丁開嘴於蚊港段六六九地號之用電情形。
肆、訊據被告丙○○、乙○○均堅決否認有上開犯行，被告丙○○辯稱：伊沒有圖利及偽造公文書，且農業所得並不用申報
    所得稅，興建房屋完成才要申報，本件沒有鑑價，看不出甲○○是不是人頭，放款給林老定、甲○○是審查會決定。又
    催收程序先由經辦人催繳再由襄理催繳，襄理催完之後，由
    副理催辦，副理催討仍無效果就由經理催繳，因為其他人員
    不願提供帳戶，伊才不得不提供自己帳戶給林老定繳納利息
    。因為當時匯款只能匯到收款人的戶頭，再提領出來，才能
    繳交利息，當時從台西鄉到斗六分行要一個多鐘頭，當時時
    間已經到二點半了，如果沒有提領出來繳款，就要另行計息
    ，收款要趁借款人有繳款意願的時候來催收，若延到次日恐
    怕繳款意願會有問題，因為怕繳款人會將錢用到其他的用途
    去，所以伊跟借款戶情商，用伊的戶頭匯錢，伊馬上提領出
    來繳款，至於批覆書所載「安全」是由審查會來評估云云；
    被告乙○○則辯稱：伊沒有圖利及偽造公文書，甲○○是本
    人借款，非人頭，林老定的所得總額十幾萬元，甲○○沒有
    申報，張榮昌在審查會時有說過那些話，甲○○有提出他的
    財產資料，他在台西有一甲多地，就是徵信報告中記載的，
    我們有向北港分行調過資料，我們也有問過代書，他有養殖
    過蛤蜊及虱目魚，換算收入是五十六萬元，另外與林老定合
    夥養鰻的收入，大約四十二萬元，其他的財產雜作有六萬元
    ，合計是一百零二萬元，林老定的部分根據林老定提出的收
    支說明，這是根據臺灣地區的漁業年報，及我們實際到麥寮
    徵信過，還有其他的農作收入，合計三百十萬元，批覆書所
    載「安全」是審查會通過後，伊才寫的等語。
伍、公訴人雖於起訴書亦有論及被告乙○○與林老定共同詐欺得
    利、行使偽造文書罪嫌。惟公訴檢察官於原審法院九十三年
    九月八日審理時，減縮不予追訴（見原審卷一第83頁）。且
    查，林老定以上開十筆土地向斗六支庫設定抵押為擔保，所
    用方法為一般土地抵押借款方式，並非使用詐術，易言之，
    並未使斗六支庫陷於錯誤而予以貸款，核與詐欺罪之構成要
    件不符。又甲○○曾為借款人，向土地銀行、台南區中小企
    業銀行借款，有財團法人金融聯合徵信中心個人授信戶資料
    、授信客戶在各行庫借款暨違約背信記錄明細表各一紙在卷
    可證（見原審卷三第34、35頁），且甲○○曾任借款人林老
    定之連帶保證人，向台西鄉農會借款，有台西鄉農會借款申
    請書、擔保放款借據各一紙附卷可證（見肅他字卷第41頁、
    第46頁），而其連帶保證人欄亦為甲○○親自簽名，業經其
    於原審具結證述屬實（見原審卷一第137頁反面）。因此，
    甲○○對於為借款人或連帶保證人，並非不能分辨。又甲○○對於上開林老定借款一千四百萬元部分，係於連帶保證人
    欄內親自簽名，在自任借款人部分，係在借款人欄親自簽名
    ，有借據各一紙在卷可憑（見原審卷三第36─37頁），並經
    詰問證人甲○○於原審時證述在卷（見原審卷一第134─140
    頁）。據此亦難謂被告有何偽造文書之犯行。另同案被告林
    老定被訴與被告乙○○共同詐欺、偽造文書部分，業經原審
    判決無罪，公訴人未上訴已確定在案，均不另論列，合先敘
    明。
陸、查：九十五年五月五日修正前之貪污治罪條例第一條原規定
    ：「依據法令從事公務之人員，犯本條例之罪者，依本條例
    處斷；其受公務機關委託承辦公務之人，犯本條例之罪者，
    亦同。」，惟修正後之該條規定內容則為：「公務員犯本條
    例之罪者，依本條例處斷。」，其中關於「公務員」之定義
    ，依九十四年一月七日修正公布九十五年七月一日施行前之
    舊刑法第十條第二項規定：「稱公務員者，謂依法令從事於
    公務之人員。」，惟新法之規定內容則為：「稱公務員者，
    謂下列人員：一、依法令服務於國家、地方自治團體所屬機
    關而具有法定職務權限，以及其他依法令從事於公共事務，
    而具有法定職務權限者。二、受國家、地方自治團體所屬機
    關依法委託，從事與委託機關權限有關之公共事務者。」前
    開修正後貪污治罪條例第二條關於公務員之定義，自應回歸
    新刑法關於公務員定義要件上，而關於新刑法公務員定義，
    其中第十條第二項第一款之修正理由：「所謂『依法令服務
    於國家、地方自治團體所屬機關』係指國家或地方自治團體
    所屬機關中依法令任用之成員。故其依法代表、代理國家或
    地方自治團體處理公共事務者，即應負有特別保護義務及服
    從義務。至於無法令執掌權限者，縱服務於國家或地方自治
    團體所屬機關，例如僱用之保全或清潔人員，並未負有前開
    特別保護義務及服從義務，即不應認其為刑法上公務員」，
    詳言之，在主體要件上適用新刑法第十條第二項之規定，須
    依法服務於國家、地方自治團體所屬機關而具有法定職務權
    限者，或依法令從事於公共事務而具有法定職務權限者，或
    受機關委託而從事與委託機關權限有關之公共事務者；在事
    務要件上，除服務於國家或地方自治團體所屬機關之人員外
    ，必須是從事於公共事務，且職務種類所行使者須係關於公
    務上之權力行為，私經濟行為不包含在內，故新刑法關於公
    務員概念之範圍，僅限縮於「與公共事務及公權力之行使相
    關之人員」（臺灣高等法院暨所屬法院95年6月因應新修正
    刑法施行座談會結論參照），此參諸刑法第十條有關公務員
    定義之修正理由，在第二項第二款之說明中亦明白指出「公
    務員在刑法所扮演之角色，有時為犯罪之主體，有時為犯罪
    之客體，為避免因具有公務員身分，【未區別其從事職務之
    種類】，即課予刑事責任，而有不當擴大刑罰權之情形，故
    宜針對公務性質檢討修正」等語自明。從而刑法上所謂之公
    務員者，既須係具有公權力行使之「法定職務權限」之人，
    則其所稱「法定職務權限」應係指組織法所定之職權、編制
    及職等，其表格化後即成為公務員職務列等表，其餘不在職
    務列等表範圍內者（如工友、司機、技工、清潔隊員等適用
    勞動基準法之勞工），縱服務於國家或地方自治團體所屬機
    關，因其從事之職務與公權力行使無涉，自非刑法上公務員
    。查，本件被告丙○○及乙○○二人於八十三年間所服務之
    台灣省合作金庫斗六支庫，雖屬公營行庫，惟依修正後之貪
    污治罪條例第二條規定，關於公務員之資格認定應依刑法第
    十條第二項之規定定之，則如前述，被告是否為刑法上之公
    務員，自須其從事之職務具有法令執掌權限而與公權力之行
    使有關，始該當刑法與貪污治罪條例所稱之公務員。經查，
    本件被告二人係台灣省合作金庫斗六支庫之經理及放款人員
    ，非服務於國家、地方自治團體所屬機關之公務人員。於本
    案，其二人係從事銀行對外貸款之業務，其在外部關係上，
    並非從事於公共事務，且職務種類並非關於公務上之權力行
    為，而係私經濟行為。則依前開說明，被告應非現行刑法第
    十條第二項所稱之公務員，其已不具備貪污治罪條例之主體
    資格。是被告二人於刑法修正後，其所為非貪污治罪條例之
    犯罪主體，與該條例構成要件不合，自不成立該條例第六條
    第四項之直接圖利罪。又被告二人既非刑法上之公務員，其
    所製作之文書，即非刑法第十條第三項所謂之公文書，故其
    二人所登載之文書，亦非公文書，縱有登載不實，亦不成立
    刑法第二百十三條之公文書登載不實罪。是本案於刑法修正
    後，被告二人所涉嫌之罪為刑法第二百十五條之業務上文書
    登載不實罪及第三百四十二條之背信罪，茲分別論述之。
柒、被告二人有無背信罪之犯行？經查：
（一）按刑法上之背信罪乃目的犯與結果犯，是本案被告二人是
      否該當背信罪嫌，仍應自背信罪之構成要件以資認定。又
      背信罪之成立，須(1)為他人處理事務，(2)意圖為自己或第
      三人不法之利益，或損害本人之利益，(3)為違背其任務之
      行為，(4)生損害於本人之財產或其他利益，(5)違背職務之
      行為與本人財產、利益之損害間，有直接之因果關係等構
      成要件均滿足，始該當之。至「借用人頭，分散借款、集
      中使用」之情節，尚非背信罪之構成要件，縱有上開情節
      ，仍應審酌是否與背信罪之構成要件該當、是否具違法性
      （無阻卻違法事由）之有責行為加以認定。
（二）查台西鄉農會之所以設定抵押二千一百六十萬元，而貸與
      林老定、丁開嘴二人共一千五百八十萬元，係依台西鄉農
      會之規定關於農會會員之擔保放款最高額為每人九百萬元
      ，並非該上開十筆土地僅值二千一百六十萬元。而林老定
      於八十三年七月二十九日已借了一百二十萬元，故於八十
      三年八月只能放貸七百八十萬元，另借丁開嘴八百萬元。
      始會貸給林老定、丁開嘴二人共一千五百八十萬元，且台
      西鄉農會根本未對土地實際估價，而是依公告現值加五成
      作為地價，有台西鄉農會借款申請書在卷可按（見肅他卷
      第42、48頁之農會審查意見）。是台西鄉農會之所以僅貸
      與林老定、丁開嘴二人一千五百八十萬元，係因有每人擔
      保放款最高額之限制，而非系爭土地實際僅值一千五百八
      十萬元。是不得以銀行貸款若有超出此額度，即屬圖利貸
      款人。茲公訴意旨依台西鄉農會放款之標準，據以認定本
      件被告二人是否有意圖超貸之基準，其立論之基礎己有所
      誤，自不足為憑。
（三）按稱抵押權者，謂對於債務人或第三人不移轉占有而供擔
      保之不動產，得就其賣得價金受清償之權，民法第八百六
      十條定有明文；是債務人提供自己之不動產為擔保設定抵
      押權而貸款，為法之所許，固不待言，縱債務人提供「第
      三人」之不動產為擔保設定抵押權而貸款，亦非法之所禁
      。據此，若有多數債務人（申請借款之人）共同提供債務
      人以外之「第三人」之不動產為擔保，向債權人辦理抵押
      貸款，與前開民法第八百六十條規範正相符合，本為民法
      上之合法行為，至於貸得資金如何使用，除非另涉不法，
      否則尚不得以貸得資金之運用情形，反推本屬合法之貸款
      行為為違法。又銀行受理貸款申請時，法律並未禁止以第
      三人之不動產為擔保品提供借款人為貸款擔保。又銀行辦
      理授信業務時，係就借款人及保證人之信用狀況、擔保品
      價值、資金用途、還債來源及未來展望等因素綜合考量審
      核，並應符合銀行內部授信作業規定辦理。至於承辦人是
      否違背善良管理人注意義務，則視其辦理過程是否違反前
      揭審核因素及銀行內部相關作業規定予以認定，有行政院
      金融監督管理委員會銀行局95年11月2日銀局（一）字第
      09500476220號函可按（見本院卷（二）第2頁），亦係本
      此意旨而為解釋。次按，銀行法所稱擔保授信，謂對銀行
      之授信，提供左列之一為擔保者：一、不動產或動產抵押
      權…；銀行辦理自用住宅放款及消費性放款，已取得前條
      所定之足額擔保時，不得以任何理由要求借款人提供連帶
      保證人，銀行法第十二條、第十二條之一第一項分別定有
      明文。而上開規定所表彰之精神，固在保護一般自用住宅
      貸款或小額消費貸款等經濟上的弱勢團體，但也同時反映
      出物保為擔保之王，足夠之物保是確保債權履行之重要因
      素或主要條件等意涵。又有擔保貸款案件與無擔保貸款案
      件有本質上之差異，前者核貸重點在於擔保品之取償價值
      ，而後者核貸重點在於借款人之還款能力。因有擔保貸款
      案件，如借款人將來不依約償還本金及利息，出借人自得
      拍賣擔保品以資求償，此觀諸銀行法中對銀行之利害關係
      人不得辦理無擔保授信，而仍得辦理擔保授信（銀行法第
      三十一條、第三十二條參照）；中央主管機關於必要時得
      對銀行無擔保之放款予以適當限制，而有擔保之放款則由
      銀行自行覈實決定即可（銀行法第三十六條、第三十七條
      參照）等規定自明。又所謂「分散貸款，集中使用」之貸
      款方式大體上屬利用人頭戶以規避授信限額相關規定之變
      相貸款手法。因人頭戶非貸款之實際使用人，對貸款事項
      少有關注，雖為名義上之債務人，但多無履行債務之能力
      及意願，影響債權之實現。而真正貸款使用人因非名義上
      之債務人，不受契約責任約束，易生怠惰之心，因而造成
      償債困難。且以上開投機方式貸款，使金融機關資金放予
      少數集團或關聯戶，風險過度集中，有害金融機關對於債
      權之確保，故履為主管機關於金融檢查時列不合貸業務規
      定之缺失項目。惟若以上開目的論反推，若擔保品足夠清
      償債務時，在有絕對足額擔保借款案，當中其有無「分散
      借款、集中使用」，即非唯一考量是否核貸之標準。因此
      在有擔保品放款案件核貸評估，首重於擔保品之價值或保
      證人之清償能力，借款人之個人信用及還款能力之評估雖
      有其必要，但非唯一且絕對之考量因素。查，辦理不動產
      抵押貸款為台灣省合作金庫其主要業務之一，亦期冀藉由
      放款賺取利息，是就營利之觀點而言，放款過程倘貸款戶
      提供擔保之不動產經評估確實足以抵償債權，縱貸款人本
      人全無資力，至多僅生無法持續收取利息之結果，合作金
      庫因有擔保品足供求償，並不致受損失。是就此類案型而
      言，倘合作金庫斗六支庫承辦人於貸款戶申請貸款當時，
      確實評估擔保品足以十足抵償債權，無論自刑事法律規範
      功能論理而言，或自金融市場交易實務而言，均難認有何
      背信可言。
（四）合作金庫之授信審議小組，召集人應指定一人擔任紀錄，
      並將紀錄彙編成冊以備查考。依規定屬經理之權銀，審議
      小組成員應將對該授信案件之討論及提供具體意見做成紀
      錄。該行對於授信案件（包括經理核定權限），內部規定
      或實務上運作均需於審議小組討論及提供意見，並完成徵
      授信作業程序後，依該行各級人員授信權責逐級簽核始完
      成核貸手續。有合作金庫商業銀行95年10月31日合金總法
      金字第0950027633號函可按（見本院卷一第290頁）。查
      ，本件該行授信審議小組負責本案貸款當時，評估被告林
      老定提供之上開土地，時值為一千七百零六萬元，甲○○
      提供上開土地，時值一千七百一十五萬八千一百二十元，
      此有各該「合作金庫授信申請暨批覆書」、「合作金庫斗
      六支庫動產調查表」載明可按。而審議小組之成員均曾赴
      現場，業據證人張榮昌、王基宗等人證述在卷。渠等既曾
      偕同勘查擔保之不動產，對評估價值之客觀條件，應無太
      大差異。若曾有人認為顯有高估之情事者，理應提出質疑
      或表示反對或調低核貸金額。惟本案成員對上述資料全然
      無爭，似均認當時之估價並未有高估之情。另雖本案同為
      授信審議小組之副理張榮昌證稱：其認為甲○○的不動產
      擔保品均為林老定提供，顯然為林老定的人頭，有分散借
      款集中使用之嫌，並曾向經理即被告丙○○表示此申貸案
      不符規定，不可以同意貸款云云。惟其亦僅執甲○○之不
      動產擔保品均為林老定提供一事，而不同意貸放，亦非謂
      林老定所提供之上開土地有高估之情。
（五）查國內不動產價格略自八十五年至八十六年間，崩潰下滑
      。惟系爭土地於台灣雲林地方法院八十六年度民執字第三
      九三八、三九三九號強制執行案件，經雲林縣政府鑑價，
      其中以林老定名義所貸之上開土地之價格共為一千二百九
      十一萬八千元（低於其貸放金額一千四百萬元），台灣雲
      林地方法院核定之最低拍賣底價則共為一千五百五十萬四
      千元；以甲○○名義所貸之上開土地，經雲林縣政府鑑價
      為一千七百零九萬七千元，雲林地方法院核定之拍賣底價
      則共為二千零五十二萬元，有該執行卷及拍賣公告可按（
      見本院卷一249─251頁）。依常情而言，法院民事執行處
      所核定之拍賣底價，通常均低於市價。上開土地於不動產
      不景氣之際，以保守之鑑價之總額，仍有三千餘萬元。是
      於八十三年間不動產景氣尚佳之時，上開土地分別估得一
      千七百零六萬六千零四十六元、一千七百十五萬八千一百
      二十元，顯無高估之情，本案所貸得之本金二千三百九十
      萬元，即無超貸之情。至於嗣後拍賣無著，容或有行無市
      ，後手乏力所致，尚不得以事後驟變之結果，反推論斷係
      肇因於估價不實所致。
（六）本案上開土地之所在地處雲林縣台西鄉，北鄰之麥寮鄉，
      有台塑六輕廠於八十年間開始著手開發，同時期於台西鄉
      本地，亦有新興離島工業審查通過核准，有網業報導二則
      在卷可按（見本院卷二第181─183頁）。可見確有致使當
      地不動產增值之客觀誘因。又本件貸款案係於八十三年間
      ，國內不動產及股市正值熱絡時期，證人林議詳於原審提
      供其八十四年十月九日賣出其所有台西鄉○○段一０五０
      地號農牧用地之不動產買賣契約書，係以每公頃二千八百
      五十二萬元成交，進而證稱在鄰近之林老定之土地價值更
      高等語（見原審卷一第90─96頁、卷二第59頁）。及證人
      即代書丁長榮亦證稱：「當初因為六輕要在麥寮建廠，土
      地的價值有飆漲很高，地大約要三千萬以上，有時候有錢
      還買不到。」等語（見本院上訴卷第280頁）。證人張榮
      昌於原審證稱：「我覺得當時評估很正常，因為當時土地
      價值很高，我們都參考公告地價，因為當時我們估價和公
      告地價差二、三倍是很正常的事情，我不覺得有高估。」
      等語（見原審卷一第114─115頁）。可知依當時市場狀況
      ，被告二人對本案上開土地之值價並無高估之情。
（七）據上，本件公訴人指訴被告丙○○、乙○○二人因辦理林
      老定、甲○○上開貸款而共犯背信罪部分，因被告二人所
      為，尚與背信罪之構成要件不合，其犯罪尚屬不能證明。
捌、被告二人有無業務上文書登載不實之犯行？經查：
（一）按一般農民不須申報農業所得，故銀行徵信實務上，對於
      農民得不以所得稅申報資料為依據，而係依該農民農作情
      形而為推估，亦從證人即合作金庫斗六分庫之放款經辦王
      基宗證稱：「（如何徵信農民的收入？）看他的耕作面積
      、農作物的經濟價值，及是否有從事其他副業。」等語（
      見本院上訴卷第284頁）、「報稅資料並非作為核貸准駁
      之唯一依據，尚須參酌申貸人實際從事行業及經營內容以
      判斷其償債來源及能力，因為如農漁民其申報所得與其實
      際收入常有不相稱情形，往往該等職業者或可免申報所得
      稅或申報所得偏低情事。」等語（見肅他卷第182頁）可
      知。
（二）查，本案係林老定將貸得之款項用以清償其及丁開嘴於台
      西鄉農會之借款，餘款並作其週轉之用，已如前述。而台
      西鄉農會對林老定及甲○○二人所作之徵信報告，林老定
      之年收入為一百萬元，甲○○則為六十萬元，有台西鄉農
      會徵信報告表二紙在卷可按（見肅他卷第44─45頁）。又
      林老定及甲○○在本案貸款之前曾向台灣省合作金庫北港
      支庫貸款週轉，於八十三年五月十五日其二人所提出之個
      人資料，記載林老定八十二年個人收入四百萬元（農漁牧
      ）、甲○○則為三百萬元（養魚、蛤）；於該支庫所製作
      之個人徵信報告表記載林老定之年收入為四百零二萬五千
      七百二十七元，甲○○之年收入為三百萬元，此有台灣省
      合作金庫個人資料表二紙、合作金庫徵信報告表二紙在卷
      可按（見本院卷一第257─260頁）。
（三）台灣省合作金庫斗六支庫之審議小組之成員對於本件貸款
      案依其於調查站、偵訊及審理時之供述，僅張榮昌對本件
      貸款有分散借款，集中使用之嫌表示意見，但對林老定及
      甲○○上開徵信報告均未表示意見，此由該審議小組成員
      張榮昌、蔡勝榮、王基宗於調查站、警詢、偵訊及審理時
      之證述可得而知。
（四）據上，可知該審議小組成員對於本件貸款人林老定及甲○○之徵信報告書中之收入狀況，因其二人係從事農漁業，
      其所報稅之資料無從為其貸款准駁之依據，自對其收入之
      記載如何並未在意，始無人表示意見。再參與上開台西鄉
      農會及合作金庫北港支庫對林老定、甲○○二人所為之徵
      信報告，可知對於從事農、漁業之借款人個人收支情形之
      調查，本即不是很精確，不得以其記載與實際不符即謂其
      有登載不實之故意。茲被告乙○○於對林老定、甲○○二
      人作徵信調查時，既以林老定、甲○○上開所提之個人資
      料、其二人之所有之不動產（甲○○當時名下有一甲多之
      農地，見本院卷第103─106頁）、台西鄉農會及合作金庫
      北港支庫對其二人所作之徵信報告，及一般農漁業收入等
      情而為推斷，尚難認其登載有不實之情，且縱與實際之收
      入不符，亦因農民收入難以精確估算，亦難認有故意登載
      不實之意。
（五）於批覆書上所寫「安全」部分：依證人張榮昌於原審證稱
      ：本件在放款審議時，主要是伊反對，伊雖在批覆書、不
      動產調查表、徵信報告表上蓋章，那是因為本件是經理的
      權限，不會將反對意見寫出，又每件多少都有瑕疵，如果
      簽註意見，以後轉呆帳有困難，我們在實務上都是如此做
      ，因是經理核定，就算我們下面都不准，經理批准就可以
      了，如是伊的權限，伊就不准等語屬實（見原審卷一第
      112 頁反面、第113頁）。證人王基宗於本院證稱：批覆
      書上所寫「安全」，是審查會通過才寫的，那是因為要貸
      款當然在上面要寫「安全」才會貸放等語以觀（見本院上
      訴卷第283頁）。足見上開在批覆書上所寫「安全」，係
      該審議小組於貸款案決議通過後必為之記載，為該小組之
      決議，難認上開批覆書有寫「安全」文字，即遽認該文書
      係被告二人所登載不實之文書。另起訴書所述被告至上開
      土地勘查，並未如實履勘，僅在不動產調查表位置圖欄內
      ，填載「詳如地籍圖」，並於位置及交通欄位，註記「交
      通方便」等不實事項云云。惟於不動產調查表位置圖欄內
      ，填載「詳如地籍圖」，並無不實，又其位置交通是否方
      便，見仁見智，而且因土地利用目的之不同，對於交通便
      利及需求，有所不同，況且檢察官亦未舉證證明該等土地
      位置確實交通不方便，因此其位置交通是否方便，尚無法
      認定，自無從認為係不實之事項。
（七）據上，本件公訴人指訴被告丙○○、乙○○二人因辦理林
      老定、甲○○上開貸款而共犯業務上文書登載不實罪部分
      ，因被告二人所為，尚與業務上文書登載不實罪之構成要
      件不合，其犯罪尚屬不能證明。
玖、綜上所述，可知被告丙○○、乙○○上開所辯，尚足採信，
    其二人所為，尚與刑法第二百十五條業務上文書登載不實罪
    、第三百四十二條背信罪之構成要件不符。此外，復查無其
    他積極證據足以證明被告有上開犯行。揆之首揭判例及判決
    意旨，尚難遽對被告論以上開罪名，自應諭知被告無罪之判
    決。原審未予詳查，遽對被告二人論以刑法第二百十六條、
    第二百十三條之行使公文書登載不實罪及貪污治罪條例第六
    條第一項第四款之圖利罪，均判處有期徒刑六年，褫奪公權
    三年，尚有未洽。被告二人上訴意旨指摘原判決不當，為有
    理由，自應由本院撤銷改判無罪，以昭公允。
據上論斷，應依刑事訴訟法第三百六十九條第一項前段、第三百
六十四條、第三百零一條第一項前段，判決如主文。
本案經檢察官蘇南桓到庭執行職務。
中    華    民    國    96    年    8     月    28    日
                  刑事第二庭    審判長法  官  葉居正
                                      法  官  吳森豐
                                      法  官  吳勇輝
以上正本證明與原本無異。
檢察官如不服本判決應於收受本判決後十日內向本院提出上訴書
，其未敘述上訴理由者並得於提起上訴後十日內向本院補提理由
書。
本件被告不得上訴。
                                      書記官  李良倩
中    華    民    國    96    年    8     月    28    日